臺灣高等法院民事判決　　　　　　　　　 94年度上字第746號
上　訴　人　乙○○
　　　　　　甲○
共　　　同
訴訟代理人　陳傳中律師
複　代理人　林怡君
被　上訴人　上海商業儲蓄銀行股份有限公司
法定代理人　陳逸平
訴訟代理人　盧聖文
上列當事人間請求塗銷所有權移轉登記事件，上訴人對於中華民
國94年7月28日臺灣新竹地方法院94年度訴字第182號第一審判決
提起上訴，本院於94年11月16日言詞辯論終結，判決如下：
    主      文
上訴駁回。
第二審訴訟費用由上訴人負擔。
    事      實
甲、上訴人方面：
一、聲明：(一)原判決廢棄。(二)駁回被上訴人在第一審之訴。
二、陳述：除與原判決記載相同者外，補稱略以：
  (一)上訴人就原審所認定之事實及適用之法律，除關於權利濫用
    部分之見解外，餘無其他意見，先予敘明。
  (二)上訴人已於94年10月6日委請訴訟代理人以律師函（上證一
    ）通知被上訴人將於同年月18日前往清償全數1,719,900元
    之債務，於該日親自前往欲為清償時，仍遭被上訴人無端拒
    絕。上訴人顯已依法將準備給付之情事通知他人，以代提出
    ，依民法第 235條之規定，上訴人已依債之本旨為給付，而
    被上訴人竟仍毫無正當理由拒絕受領，顯係濫用其身為債權
    人之地位，違反誠信原則，應屬權利濫用，其提起本件訴訟
    ，自屬毫無保護之必要。且上開清償之現實提出，乃原審言
    詞辯論後發生，依民事訴訟法第 447條之規定，應無延遲提
    出之問題。
三、證據：除援用第一審所提證據外，補提律師函影本乙份為證
    。
乙、被上訴人方面：
一、聲明：駁回上訴。
二、陳述：除與原判決記載相同者外，補稱略以：
    被上訴人同意上訴人94年10月18日表示清償之行為，惟上訴
    人同時要求開立清償證明並撤銷假處分執行聲請，實非被上
    訴人所能認同，上訴人因而未予清償。
三、證據：援用第一審所提證據為證。
    理      由
一、被上訴人起訴主張：被上訴人持有訴外人達可得科技有限公
    司（下稱達可得公司）、鄭鼎嚴、吳秀雲及被上訴人甲○等
    四人於民國 92年6月20日共同簽發未記載到期日，票面金額
    新台幣（下同）700萬元之本票乙紙，經被上訴人於 93年12
    月21日提示上開本票，竟不獲兌現，迄今仍有 1,719,900元
    及利息、違約金等未獲清償，且屢經催討均置之不理。詎上
    訴人甲○為逃避債務，竟於 93年12月1日將其所有如原判決
    附表所示之房地贈與其妻即上訴人乙○○，並於94年1月3日
    經新竹市地政事務所收件字號93年空白字第313300號完成所
    有權移轉登記。查上訴人甲○別無其他財產可供清償所欠上
    開債務，則上訴人所為系爭房地之贈與、移轉所有權行為，
    有害及被上訴人之債權，爰依民法第244條第1項規定，請求
    撤銷上訴人間系爭房地之贈與及所有權移轉行為，並塗銷所
    有權移轉登記。上訴人則以：其願意清償被上訴人主張尚積
    欠 1,719,900元及利息、違約金之債務，並將準備給付之事
    情通知被上訴人，惟被上訴人不答應，要上訴人清償主債務
    人達可得公司積欠被上訴人之所有欠債，或是要將系爭房地
    過戶回去，上訴人提起本件訴訟，顯有權利濫用情事等語，
    資為抗辯。
二、被上訴人主張上訴人甲○於前揭時地，以如原判決附表所示
    不動產以贈與為名義辦理所有權移轉予其妻即上訴人乙○○
    ，甲○現已無任何財產以供清償其對被上訴人之借款債權
    1,719, 900元本金、利息及違約金之事實，業據被上訴人提
    出土地及建物登記謄本、財政部台灣省北區國稅財產歸屬資
    料清單、財政部台灣省北區國稅局92年度綜合所得稅各類所
    得資料清單各乙紙附卷為證，並為上訴人所不爭執，堪信為
    真。
三、又查，兩造對上訴人甲○應負擔之保證債務究為若干，尚有
　　爭議，原審則以：上訴人甲○原與訴外人鄭鼎嚴、吳秀雲等
    擔任達可得公司系爭借款之連帶保證人，保證金額以本金7,
    000,000元為限暨其利息、違約金，保證期間自92年9月9日
    起至93年9月9日止，並共同簽發未記載到期日，票面金額7,
    000,000元之本票交付被上訴人，而借得如數款項，此部分
    事實為兩造所不爭執，並有授信契約書、本票各一紙可稽。
　  達可得公司至93年9月間時，尚餘5,719,900元未償，嗣後向
    被上訴人申請將原短期放款4,000,000元轉期6個月，並將原
    先保證人三位改為鄭鼎嚴、吳秀雲二位，被上訴人同意達可
    得公司將尚積欠之借款餘額5,719,900元，其中之4,000,000
    元轉期 6個月，並將原先保證人三位改為鄭鼎嚴、吳秀雲二
    人，再於 93年9月27日由達可得公司及鄭鼎嚴、吳秀雲與被
    上訴人再簽立授信契約書，原審因認，被上訴人就其中之4,
    000, 000元連帶債務關係已經免除，上訴人甲○應負擔之連
    帶保證責任，至93年9月間止，應為本金5,719,900元扣除4,
    00 0,000後所餘之1,7 19,900元。被上訴人於本院審理中，
    就上訴人甲○之連帶保證債務金額究為若干，仍有爭議，認
    為應為5,691,383元及其利息違約金等語。
  (二)經核本件訴訟標的法律關係，被上訴人並非主張依連帶保證
    責任，訴請上訴人甲○連帶清償達可得公司之債務，乃主張
    達可得公司未依約繳息，上訴人甲○為其連帶保證人，已無
    資力連帶負清償之責，竟仍於 93年12月1日將系爭不動產贈
    與其配偶即上訴人乙○○，而有詐害債權行為，為此依民法
    第244條第1項規定，請求撤銷上訴人間所為之不動產贈與及
    所有權移轉行為，並代位請求上訴人乙○○應塗銷該移轉登
    記。是以本件所應審理者，上訴人應否負擔連帶保證債務，
    以及被上訴人得否依民法第 244條規定請求撤銷其間之無償
    贈與及移轉行為，得否代位請求乙○○為塗銷登記。查，上
    訴人就原審法院認定上訴人甲○尚有上開1,7 19,900元債務
    未為清償，以及無其他財產可供本件債務清償等事實，並未
    爭執，足證被上訴人對上訴人甲○至少尚有1,7 19,900元以
    上債權之存在之事實，足堪認定。亦即被上訴人為上訴人甲
    ○之債權人，甲○無足供清償之財產，上訴人間之無償贈與
    行為自屬有害債權人之行為，被上訴人自得依民法第 244條
    第 1項規定請求法院撤銷之，被上訴人上開主張自屬有據。
    至上訴人甲○究尚積欠被上訴人之保證債務數額，非為本件
    訴訟標的，當由兩造另行以訴確認之。
四、上訴人再以被上訴人提起本件之訴，有權利濫用情事為辯，
    但查：
  (一)按權利之行使，不得違反公共利益，或以損害他人為主要目
    的；行使權利，履行義務，應依誠實及信用方法；次按，債
    務人非依債務本旨實行提出給付者，不生提出之效力，但債
    權人預示拒絕受領之意思，或給付兼須債權人之行為者，債
    務人得以準備給付之事情通知債權人，以代提出；再按，依
    債務本旨，向債權人或其他有受領權人為清償，經其受領者
    ，債之關係消滅，亦為民法第148條、第235條、第309條第1
    項所明定。
  (二)上訴人甲○至少尚積欠本金 1,719,900元，及利息、違約金
    ，被上訴人並已就上訴人甲○共同簽發之本票 2紙，面額合
    計新台幣 5,691,383元聲請原法院核發支付命令確定在案，
    有支付命令裁定及確定證明書各 1紙在卷可稽，上訴人甲○
    將如原判決附表所示不動產無償贈與上訴人乙○○，所為行
    為當有害及於被上訴人之債權，被上訴人依民法第244條第1
    項規定，請求法院撤銷上訴人間系爭不動產所為之贈與行為
    ，核係權利之行使，無權利濫用情事。
  (三)上訴人再辯稱其於 94年10月6日曾以律師函，通知被上訴人
    將於同月18日前往清償全數1,719, 900元之債務，該日清償
    時竟遭拒絕，其自已依民法第 235條規定，將準備給付之情
    事通知他人，以代提出等語。被上訴人固承認上訴人有表示
    清償之意，但因要求開立清償證明並撤銷假處分執行聲請，
    因而未予同意等語。按兩造之債務金額尚餘若干，雖經原審
    在原判決事實欄認定為1,719, 900元，但該事實部分並非本
    件訴訟標的，並無既判力可言，且被上訴人既仍有爭議，非
    另以訴確認，不能即認上訴人應清償之債務金額即為1,719,
    900元，上訴人僅表示提供該金額為清償，並要求開立被上
    訴人開立清償證明及塗銷假處分登記，其清償之表示顯附以
    條件，不能認其有依債之本旨為清償之意，自不得援引民法
    第 235條之規定，主張其有清償提出之準備通知被上訴人情
    事。
  (四)上訴人尚有上開債務未為清償，其將系爭不動產以無償贈與
    方式移轉予乙○○，自係有害於被上訴人之行為，被上訴人
    請求撤銷該贈與，即屬有據。又上訴人間之贈與行為既經撤
    銷，被上訴人為保全其債權，代位上訴人甲○依民法第 767
    條之規定，請求上訴人乙○○塗銷系爭不動產所有權移轉登
    記，亦屬有據
五、綜上所述，被上訴人主張為可採，上訴人所辯均無可取。從
    而，被上訴人依民法第244條第1項規定，請求法院撤銷上訴
    人間就系爭如原判決附表所示不動產所為之贈與行為，應予
    准許。又其代位甲○請求上訴人乙○○間應為系爭不動產所
    有權移轉登記應予塗銷，亦有理由，應予准許。原審判命上
    訴人應為上開行為，於法並無不合。上訴意旨指摘原判決不
    當，求予廢棄改判，為無理由，應予駁回。
六、據上論結，本件上訴為無理由，依民事訴訟法第449條第1項
    、第78條，判決如主文。
中　　華　　民　　國　　94　　年　　11　　月　　30　　日
　　　　　　　　　民事第二庭審判長法　官    吳謙仁
　　　　　　　　　　　　　　　　  法　官    蘇瑞華
　　　　　　　　　　　　　　　　  法　官    魏大喨
正本係照原本作成。
如不服本判決，應於收受送達後20日內向本院提出上訴書狀，其
未表明上訴理由者，應於提出上訴後20日內向本院補提理由書狀
（均須按他造當事人之人數附繕本）上訴時應提出委任律師或具
有律師資格之人之委任狀；委任有律師資格者，另應附具律師資
格證書及釋明委任人與受任人有民事訴訟法第466條之1第1項但
書或第2項（詳附註）所定關係之釋明文書影本。
中　　華　　民　　國　　94　　年　　12　　月　　1 　　日
　　　　　　　　　　　　　　　　　書記官    李華安
附註：
民事訴訟法第466條之1（第1項、第2項）：
對於第二審判決上訴，上訴人應委任律師為訴訟代理人。但上訴
人或其他法定代理人具有律師資格者，不在此限。
上訴人之配偶、三親等內之血親、二親等內之姻親，或上訴人為
法人、中央或地方機關時，其所屬專任人員具有律師資格並經法
院認為適當者，亦得為第三審訴訟代理人。
